臺灣高等法院刑事判決　　　　　　　　95年度上訴字第4435號
上　訴　人
即　被　告　乙○○
　　　　　　　　　　樓
選任辯護人　黃啟逢律師
上列上訴人因強盜等案件，不服臺灣板橋地方法院95年度訴字第
1504號，中華民國95年9月13日第一審判決（起訴案號：臺灣板
橋地方法院檢察署95年度偵字第7183號），提起上訴，本院判決
如下：
    主  文
上訴駁回。
    事  實
一、乙○○於民國95年3月27日晚間，與李俊昇（業經原審判決
    確定）在臺北縣某處舞廳飲酒，李俊昇更服用一粒眠、搖頭
    丸等藥物。翌日清晨，真實姓名不詳自稱「周昱宏」之成年
    男子，駕駛不詳車號之自用小客車，載李俊昇、乙○○返家
    。95年3月28日7時42分許，途經臺北縣中和市○○路加油站
    ，「周昱宏」欲停靠加油，李俊昇因服藥後精神亢奮（未達
    不能辨識其行為違法或欠缺依其辨識而行為之能力程度），
    表示欲至對面超商行搶，「周昱宏」竟交付可發射子彈具有
    殺傷力之仿COLT廠CALIBER25型半自動手槍製造之槍枝換裝
    土造金屬槍管改造而成之改造手槍1支（槍枝管制編號：000
    0000000號），向李俊昇表示「要搶就拿槍去搶」等語，李
    俊昇明知可發射金屬或子彈具有殺傷力之手槍，非經主管機
    關許可不得持有，竟收受該槍枝後，復拿取車上不知何人所
    有之手套2副，朝臺北縣中和市○○路101號之「福客多超商
    」走去。乙○○見狀亦下車追至李俊昇身旁，本欲攔阻，但
    李俊昇遞給乙○○手套1副後，自行戴上口罩、手套即進入
    該超商，並於超商內向乙○○招手喊「進來」，乙○○見狀
    ，明知李俊昇攜帶改造手槍進入該超商，竟即戴上手套後進
    入該超商，2人本於意圖為自己不法所有之犯意聯絡，以上
    開具殺傷力之改造槍枝為工具，由李俊昇取出前開手槍指向
    店員，並嚇稱「搶劫」等語，脅迫店員甲○○至收銀機前並
    喝令其把收銀機打開，甲○○不能抗拒，李俊昇即將收銀機
    打開，並動手搜刮收銀機內之千元紙鈔2張及百元紙鈔（張
    數不詳），得手後交予乙○○，乙○○則自進入後即站在櫃
    台前張望把風，並為李俊昇收妥藏放強盜得手之財物。又李
    俊昇強盜得手上開紙鈔後，仍覺不足，又動手翻動收銀機下
    方之櫃子，而從櫃子抽屜內取出數捆以塑膠膜包裝之硬幣（
    詳細數目不詳），並置放於櫃台上，乙○○又將李俊昇取出
    之硬幣收妥後放於其背心口袋內，共計強盜得手財物5, 344
    元。2人得手後，即步出超商店門，逃跑至臺北縣中和市○
    ○路75巷口時，搭上車牌號碼為7D-505號營業小客車，並要
    求司機林萬力前往臺北市萬華區。嗣於行經臺北縣中和市○
    ○路與中正路口時，乙○○與李俊昇向林萬力表示要下車，
    乙○○並提議將前開強盜而來之硬幣兌換成紙鈔，嗣2人臺
    北縣中和市○○路872號之統一超商內，向店員換取紙鈔之
    際，因林萬力發覺形跡可疑，於李俊昇及乙○○下車後，隨
    即報警處理，而於同日8時20分許，在前開統一便利超商前
    查獲李俊昇及乙○○2人，並當場從乙○○、李俊昇身上起
    獲贓款5,105元（部分強盜得手財物已用於支付車資80元及
    購物）、白色手套2副、黑色口罩1個等物，以及前開改造手
    槍1支。
二、案經臺北縣政府警察局中和分局報請臺灣板橋地方法院檢察
    署檢察官偵查起訴。
    理  由
一、證人甲○○、林萬力於警詢及偵查中之證述，故屬被告以外
    之人於審判外之陳述，然被告及辯護人於本院調查證據時，
    知有前述情形，仍表示「沒有意見」（見本院卷第25頁正、
    反面），而未於言詞辯論終結前聲明異議，依刑事訴訟法第
    159條之5第2項規定，視為已有同條第1項作為證據之同意，
    本院審酌該等陳述作成時乃描述親身經歷，並無違法取供之
    情況，認為並無不適合作為證據之情形，認該等證言有證據
    能力，核先敘明。
二、訊據上訴人即被告乙○○固坦承有強盜犯行，惟矢口否認有
    持槍行為，辯稱：係在李俊昇進入超商之前一刻，才知其持
    槍，因害怕、不知怎麼辦，才會跟著進入超商云云。經查：
(一)95 年3月28日7時42分許，李俊昇持具有殺傷力之仿COLT廠
    CALIBER25型半自動手槍製造之槍枝換裝土造金屬槍管改造
    而成之改造手槍1支（槍枝管制編號：0000000000號），進
    入臺北縣中和市○○路101號之「福客多超商」，並於超商
    內向被告乙○○招手喊「進來」後，被告乙○○亦進入該超
    商，李俊昇即取出手槍指向店員，並嚇稱「搶劫」等語，脅
    迫甲○○至收銀機前將收銀機打開，至甲○○不能抗拒，李
    俊昇即動手搜刮收銀機內之千元紙鈔2張及百元紙鈔（張數
    不詳），交由被告乙○○；嗣李俊昇又動手翻動收銀機下方
    之櫃子，從櫃子抽屜內取出數捆以塑膠膜包裝之硬幣置放於
    櫃台上，被告乙○○即主動將前開硬幣收放於其背心口袋內
    ，共計強盜得手財物5,344 元，此據證人甲○○證述在卷（
    見偵查卷第27至28頁、第73 至74頁），且經檢察官及原審
    勘驗超商現場錄影帶（見偵查卷第107至108頁、原審卷第79
    至80頁），確認被告乙○○與共犯李俊昇強盜之經過無誤。
(二)上揭事實，業據共犯李俊昇坦承不諱（見原審卷第42頁），
    被告乙○○於原審雖一度辯稱係受被告李俊昇所脅迫，始共
    同為上開強盜犯行云云（見原審卷第15頁、偵查卷第23頁、
    第86頁）。然為共犯李俊昇所否認（見偵查卷第54頁、第84
    至85頁），且由勘驗錄影帶內容觀察，並未見到李俊昇有何
    威脅被告乙○○之舉動，且李俊昇進入超商後，對外招手並
    喊「進來」，被告乙○○即進入超商（見原審卷第79頁），
    顯非受李俊昇之挾持或脅迫而進入；又被告乙○○進入超商
    後，除接手李俊昇劫得之財物，更主動將李俊昇放在櫃檯上
    之硬幣藏放於口袋；另李俊昇蹲下尋找櫃檯內財物時，被告
    乙○○亦未趁機逃去，反而對外張望把風，足見被告乙○○
    所辯受李俊昇脅迫云云，並不實在。況被告乙○○與李俊昇
    於強盜得手後，搭乘計程車逃逸，在計程車上，2人為下車
    之地點及錢的事情爭吵，除據被告2人詳陳在卷外（見本院
    卷第26頁反面、原審卷第120頁）；復經計程車司機林萬力
    證述：「... 我有看到穿背心的男子（即被告乙○○）口袋
    內有很多用塑膠袋捆起來的硬幣，且聽到他對胖胖的人（即
    共犯李俊昇）說，要先把口袋內硬幣換成鈔票，但他二人還
    在爭執是否下車，我對他們二人說，要下車快下車，接著穿
    背心的男子跟胖胖的男子說，前面有一家超商，所以他們下
    車... 」等語明確（見偵查卷第75頁）。則衡以常情，若被
    告乙○○畏懼李俊昇持槍，不得已始參與上開犯行，其豈敢
    為換錢之事及下車之地點與李俊昇爭吵？又被告乙○○如非
    本於自主意思參與共同強盜之犯行，為何又提議如何處分贓
    款，而非逕交由李俊昇處置？顯見被告乙○○所辯其自由意
    志受壓迫等情，僅為卸責之詞，不足採信。
(三)被告乙○○於本院雖辯稱未參與李俊昇持槍犯行云云（見本
    院卷第26頁）。然共犯李俊昇於偵查即供稱：「（乙○○是
    否知道你拿槍要去搶，還與你一起去？）他都知道... 我是
    事先跟他講好，所以他知道，還沒有約定錢如何分。」（見
    偵查卷第54頁、第84頁）；復於原審以證人身分證稱：「（
    各自分擔何角色？）... 朋友開車載我們回去的路上，在連
    城路上加油，我說要去搶超商，他說要搶就拿槍去搶，我槍
    拿著就下車進去超商搶。乙○○他就追過來，我拿手套給他
    ，他接過去，我們兩人就去搶了... 」（見原審卷第118 頁
    ）。則李俊昇既於朋友「周昱宏」駕駛之車上，接受「周昱
    宏」交付之槍枝，則一同於車上之被告乙○○豈有不知之理
    ？再按無故持有槍、彈罪為繼續犯，一經持有，犯罪即告成
    立，其嗣後之繼續持有，乃犯罪行為之繼續，而非犯罪狀態
    之繼續（見最高法院87年度台上字第4019號判決）。則縱被
    告乙○○所稱直至李俊昇進入超商前一刻才知其有持槍等情
    為實（見本院卷第26頁），其於李俊昇持有槍枝行為之繼續
    中加入參與犯罪，仍可成立共同持槍罪行至明。是被告乙○
    ○前述所辯，並不足採。
(四)又本件係被告乙○○、李俊昇於逃逸之際，在計程車上談論
    下車地點及處分贓款等情，司機林萬力發覺有異，於被告2
    人下車至超商兌換錢幣時，報警處理，當場自被告2人身上
    查扣已付車資80元及購買物品之剩餘贓款5,105元，及白色
    手套2副、黑色口罩1個及改造手槍1支，有贓物認領保管單
    、扣押物照片及扣押物品清單附卷可佐（見偵查卷第40至41
    頁、第44至45頁、第51頁、第75頁）。則被告乙○○與李俊
    昇對於持槍強盜財物之事，於進入超商前即有謀議，且分由
    李俊昇先持槍進入超商，再招手叫被告乙○○進入，李俊昇
    並負責嚇稱「搶劫」等語及搜刮財物，被告乙○○則於門口
    把風並收藏財物，得手後2人一起搭計程車離去現場，其2人
    間顯有犯意聯絡與行為分擔至明。縱被告乙○○為本件犯行
    之動機係因為害怕被告李俊昇持有槍枝（見本院卷第27頁）
    ，惟被告乙○○並未因受強制而失去自主性，其以自己參與
    犯行之意為部分行為之分擔，仍應以共同正犯論之，被告2
    人之強盜犯行，堪以認定。
(五)扣案共同強盜所用之改造槍枝，經送請內政部警政署刑事警
    察局鑑定，認該扣案槍枝為仿COLT廠CALIBER25型半自動手
    槍製造之槍枝換裝土造金屬槍管改造而成之改造手槍（無彈
    匣，槍枝管制編號：0000000000號），機械性能良好，可供
    擊發適用子彈，具有殺傷力，有該局95年5月8日刑鑑字第09
    50046566號鑑定書在卷可稽。綜上事證，足認被告乙○○與
    李俊昇持有上開改造手槍為兇器，以脅迫使被害人不能抗拒
    而強盜財物之犯行明確，應依法論處。
三、共犯李俊昇攜帶其所持有，客觀上足供兇器使用之槍枝，進
    入「福客多超商」強盜財物，被告乙○○則明知被告李俊昇
    使用上開槍枝脅迫被害人，竟基於共同犯意為被告李俊昇把
    風，且拿取、藏放財物，足見被告2人就持有具殺傷力手槍
    、強盜之犯行已形成共犯結構，是核被告乙○○及李俊昇所
    為，均係犯槍砲彈藥刀械管制條例第8條第4項之持有手槍罪
    、刑法第330條第1項之加重強盜罪。被告2人間，就前開犯
    行有犯意聯絡及行為分擔，應論以共同正犯。又被告行為後
    ，94年1月7日修正公布之刑法，自95年7月1日施行，修正後
    之刑法刪除第55條關於牽連犯之規定。本件被告所犯上開持
    有手槍罪、加重強盜罪等罪具有牽連犯之關係，依修正前即
    行為時之規定，應從一重之加重強盜罪處斷；依修正後之刑
    法既已刪除牽連犯之規定，則所犯上述各罪應依數罪併罰之
    規定分論併罰。比較新舊法之規定，修正後之規定並非較有
    利於被告，依刑法第2條第1項之規定，應適用行為時之法律
    ，即適用修正前刑法第55條牽連犯之規定，從一重之加重強
    盜罪處斷。檢察官起訴意旨就被告乙○○部分，雖僅論以加
    重強盜罪部分，惟被告乙○○明知被告李俊昇以上開槍枝為
    強盜之工具，猶參與其加重強盜之犯行，對於李俊昇持有具
    殺傷力手槍以強盜之整體犯行，被告乙○○均係以自己犯罪
    之意思為一部行為分擔，故被告乙○○就持有槍枝部分，仍
    應負以正犯之責，而此部分既與起訴之加重強盜罪部分有牽
    連犯之裁判上一罪關係，為起訴效力所及，本院自得擴張併
    予審究。
四、原審本同上之見解，以整體比較結果，適用槍砲彈藥刀械管
    制條例第8條第4項、刑法第11條前段、第2條第1項前段、修
    正前刑法28條、第330條第1項、第55條、第38條第1項第1款
    、第2款，並審酌被告乙○○年紀尚輕，竟持管制槍枝明目
    張膽於白天進入超商犯案，無視法紀，其行為對社會治安造
    成莫大危害，且犯後推卸責任，毫無悔意，惟斟酌本件犯行
    起於李俊昇之提議，被告乙○○僅在旁把風、接手財物，情
    節較輕，並酌以被告之前科素行（參見本院被告乙○○前案
    紀錄表）、犯罪目的、危害程度等一切情狀，論處被告蔣曜
    與李俊昇共同連續意圖為自己不法之所有，攜帶兇器，以脅
    迫至使不能抗拒，而取他人之物，量處被告乙○○有期徒刑
    7年2月。另外並敘明被告行為後，刑法關於沒收之規定雖有
    修正，惟就被告犯行所應適用之法律，業已比較後選擇適用
    修正前刑法，而沒收僅為從刑，基於法律整體適用之原則，
    就沒收部分亦應逕適用修正前刑法規定（最高法院95年度第
    8次刑事庭會議決議、90年度台上字第4526號判決參照）。
    是就扣案之改造手槍1支（槍枝管制編號：0000000000號）
    ，為違禁物，經鑑定明確，不問屬犯人與否，應依修正前刑
    法第38條第1項第1款規定宣告沒收；扣案之口罩1個，為共
    犯李俊昇所有供犯本件強盜罪所用，應依修正前刑法第38
    條第1項第2款規定宣告沒收；至於扣案之手套2副，為共犯
    李俊昇取自「周昱宏」車上，不能認定為被告乙○○或李俊
    昇所有之物，是不另為沒收之宣告。核其認識用法，俱無不
    合，量刑亦甚妥適，被告乙○○上訴否認參與共同持槍之犯
    行，且就原審業已依職權斟酌量刑事項，以量刑過重而指摘
    原判決不當，為無理由，應予駁回。
據上論斷，應依刑事訴訟法第368條，判決如主文。
本案經檢察官姜貴昌到庭執行職務。
中　　華　　民　　國　　96　　年　　1　　月　　4 　　日
　　　　　　　　　刑事第九庭    審判長法　官  官有明
　　　　　　　　　　　　　　　　　    法　官  周盈文
　　　　　　　 　 　　　　　　　　　　法　官  陳世宗
以上正本證明與原本無異。
如不服本判決，應於收受送達後十日內向本院提出上訴書狀，其
未敘述上訴之理由者並得於提起上訴後十日內向本院補提理由書
（均須按他造當事人之人數附繕本）。
                                      書記官  邵淑津
中　　華　　民　　國　　96　　年　　1 　　月　　8 　　日
附錄：本案論罪科刑法條全文
槍砲彈藥刀械管制條例第8條：
未經許可，製造、販賣或運輸鋼筆槍、瓦斯槍、麻醉槍、獵槍、
空氣槍或第四條第一項第一款所定其他可發射金屬或子彈具有殺
傷力之各式槍砲者，處無期徒刑或五年以上有期徒刑，併科新臺
幣一千萬元以下罰金。
未經許可，轉讓、出租或出借前項所列槍枝者，處五年以上有期
徒刑，併科新臺幣一千萬元以下罰金。
意圖供自己或他人犯罪之用，而犯前二項之罪者，處無期徒刑或
七年以上有期徒刑，併科新臺幣一千萬元以下罰金。
未經許可，持有、寄藏或意圖販賣而陳列第一項所列槍枝者，處
三年以上十年以下有期徒刑，併科新臺幣七百萬元以下罰金。
第一項至第三項之未遂犯罰之。
刑法第330條：
犯強盜罪而有第三百二十一條第一項各款情形之一者，處七年以
上有期徒刑。
前項之未遂犯罰之。
